【裁判字號】    97,訴,504
【裁判日期】    980227
【裁判案由】    清償債務
【裁判全文】
臺灣雲林地方法院民事判決               97年度訴字第504號
原      告  永豐商業銀行股份有限公司
法定代理人  丙○○
訴訟代理人  乙○○
被      告  甲○○
上列當事人間請求清償債務事件，本院於民國98年02月19日言詞
辯論終結，判決如下：
    主      文
被告應給付原告新臺幣玖拾壹萬肆仟佰柒拾伍元，及其中新臺
幣捌拾萬貳仟佰伍拾捌元部分，自民國九十二年十二月十三日
起至清償日止，按年息百分之十點七二五計算之利息，暨按上開
利率百分之二十計算之違約金。
訴訟費用由被告負擔。
本判決於原告以新臺幣貳拾柒萬伍仟元供擔保後，得假執行。
    事實及理由
壹、程序部分：
一、按訴狀送達後，原告不得將原訴變更或追加他訴。但有擴張
    或減縮應受判決事項之聲明者，不在此限，民事訴訟法第25
    5 條第1 項第3 款定有明文。原告起訴請求被告給付新臺幣
    （下同）914,375 元，及自民國83年10月22日起至清償日止
    ，按年息10.725% 計算之利息，並自83年10月22日起至清償
    日止，按上開利率20% 計算之違約金，嗣於本院98年02月19
    日審理時，改請求被告給付914,375 元，及其中802,358 元
    部分自92年12月13日起至清償日止，按年息10.725% 計算之
    利息，暨按上開利率20% 計算之違約金，經核原告上開聲明
    乃屬減縮聲明，參諸首開規定，應予准許，合先敘明。
二、本件被告未於言詞辯論期日到場，核無民事訴訟法第386 條
    各款所列之情形，爰依原告之聲請，由其一造辯論而為判決
    。
貳、實體部分：
一、原告主張：主債務人許瑞鋒於82年04月16日邀同被告為連帶
    保證人，向原告借款800 萬元，約定借款期間自82年04月16
    日起至83年04月16日止，利息按年息10.725％計算，如未按
    期償還本金或繳納利息時，逾期6 個月以內者，應按約定利
    率之一成，逾期超過6 個月者，應按約定利率之二成計算加
    付違約金（下稱系爭借款），被告並願與主債務人許瑞鋒負
    連帶清償之責。詎被告未按期繳款，原告經板橋地方法院83
    年度執字第5452號拍賣抵押物強制執行擔保品後，依確定之
    分配表仍有如訴之聲明所載之本息迄未受償，利息部分依支
    付命令送達往前推算5 年，即請求自92年12月13日起開始起
    算，本件所餘欠款部分均屬逾期超過6 個月者，是以被告應
    依約按利率之20% 給付違約金。被告既為系爭借款之連帶保
    證人，依法即應負上開連帶保證債務，爰依連帶保證法律關
    係，提起本件訴訟等語。並聲明：如主文所示。
二、被告未於最後言詞辯論期日到場，但提出書狀表示：原告請
    求該筆債務係主債務人許瑞鋒以渠名下不動產設定抵押予債
    權人作為貸款擔保，因當時被告與主債務人許瑞鋒尚有婚姻
    關係，原告要求配偶為連帶保證人，而該不動產早已因主債
    務人許瑞鋒未依約清償債務，而遭原告聲請法院強制執行拍
    賣，原告從未告知被告及主債務人許瑞鋒不動產拍賣後仍不
    足清償，及拍賣後受償情形，而系爭借款於82年04月16日貸
    款，原告至97年12月08日才請求支付命令，借款債權已罹於
    時效，被告因遇人不淑，好不容易脫離不幸的婚姻，原告之
    請求，被告實難茍同等語置辯。
三、本件兩造不爭執及爭執事項：
(一)、不爭執事項：
１、主債務人許瑞鋒以其名下不動產向原告抵押借款，並由當時
    與許瑞鋒尚存夫妻關係之被告擔任連帶保證人。
２、主債務人許瑞鋒因未依約清償債務，名下不動產遭拍賣後，
    仍餘本件原告主張債務金額未清償。
３、被告與主債務人許瑞鋒已離婚。
(二)、爭執事項：
１、原告之借款債權成立於民國82年04月16日，於97年12月08日
    始以支付命令請求清償，其借款債權是否已罹於時效消滅？
２、被告與主債務人許瑞鋒離婚後，是否免除其連帶保證人之責
    任？
四、本院之判斷：
(一)、按請求權，因15年間不行使而消滅。但法律所定期間較短者
    ，依其規定；利息、紅利、租金、贍養費、退職金及其他1
    年或不及1 年之定期給付債權，其各期給付請求權，因5 年
    間不行使而消滅；消滅時效，自請求權可行使時起算。以不
    行為為目的之請求權，自為行為時起算；消滅時效因起訴而
    中斷，開始執行行為或聲請強制執行與起訴有同一效力；時
    效中斷者，自中斷之事由終止時，重行起算，民法第125 條
    、第126 條、第128 條、第129 條第1 項第3 款、第2 項第
    5 款、第137 條第1 項分別定有明文。復按給付有確定期限
    者，債務人自期限屆滿時起，負遲延責任，民法第229 條第
    1 項定有明文。又按消費借貸契約，借用人應於約定期限內
    ，返還與借用物種類、品質、數量相同之物。遲延之債務，
    以支付金錢為標的者，債權人得請求依法定利率計算之遲延
    利息，但約定利率較高者，仍從其約定利率。當事人得約定
    債務人不履行債務時，應支付違約金，民法第478 條前段、
    第233 條第1 項、第250 條第1 項分別定有明文。再保證債
    務所謂之連帶，係指保證人與主債務人負同一債務，而對於
    債權人各負擔全部給付責任，此參酌民法第272 條第1 項連
    帶債務規定之文義甚明。本件主債務人許瑞鋒於82年04月12
    日邀同被告擔任連帶保證人，向原告借款800 萬元，約定債
    務存續期間自82年04月16日起至83年04月16日止，利息按年
    息10.725% 計付，以一個月為一期，如有一期未履行時，即
    視為全部到期，借款及連帶保證人願連帶一次償還本息，如
    未按期償還本金或繳納利息時，逾期6 個月以內應另按約定
    利率之一成計算加付違約金，逾期6 個月以上者，應另按約
    定利率之二成計算加付違約金，因主債務人許瑞鋒於82年11
    月30日最後一次繳款後，即未按期繳款，原告聲請拍賣抵押
    物，經板橋地方法院以83年度執字第5452號強制執行後，依
    確定之分配表，仍有如聲明所述債務迄未受償等情，業據原
    告提出股份有限公司變更登記事項卡、行政院金融監督管理
    委員會95年11月13日金管銀(六)字第09500476730 號函、借據
    、約定書、板橋地方法院83年度民執日字第5452號通知函、
    歷史往來明細查詢、歷史利率查詢等影本各1 份為證（見本
    院卷第22頁至第30頁、第34、35頁），自堪信為真實。而本
    件為借款債務，依民法第125 條規定，系爭債務之請求權時
    效期間為15年，利息債務之請求權時效期間則為5 年，再依
    民法第128 條規定消滅時效以請求權可行使時起算，於定有
    清償期之債務，須於清償期屆至始可請求返還，依卷附借據
    所載，系爭債務可分期清償，以一個月為一期，如有一期未
    付視為全部到期，因主債務人許瑞鋒最後一次繳款為82年11
    月30日，下一期應繳款時間為82年12月30日，債務人許瑞鋒
    並未依約繳納款項，自斯時起債務人許瑞鋒即負遲延責任，
    並失其分期清償之利益，被告亦自該時起與主債務人許瑞鋒
    連帶負給付之責，是原告可請求主債務人許瑞鋒及被告清償
    系爭借款之時間應自82年12月30日起算。嗣原告於83年間聲
    請法院拍賣抵押物，經拍賣抵押不動產後，原告於83年11月
    29日分配拍賣所得價金共計8,150,975 元，尚有914,375 元
    債權未受償。則依民法第861 條規定，抵押權擔保之範圍，
    除契約另有訂定者外，為原債權、利息、遲延利息，及實行
    抵押權之費用。是以抵押權人如實行抵押權，即可認其有行
    使抵押債權及相關之利息、遲延利息及違約金請求權之意思
    ，無待另為訴訟之請求。原告聲請強制執行主債務人許瑞鋒
    提供之抵押物，該強制執行之聲請並無經駁回或撤回，或因
    要件之欠缺而撤銷執行處分等視為時效不中斷之情形，依民
    法第136 條規定，其借款請求權之時效，已因強制執行程序
    之開始而中斷，民法第126 條定有明文，從而，該中斷之時
    效，應自原告分配取得價金執行程序終結後始重行起算15年
    ，亦即自83年11月29日始重行起算尚未清償債務之消滅時效
    期間，本件原告於97年12月08日向本院聲請核發支付命令，
    距83年11月29日僅14年又9 日，尚未逾15年之時效期間，原
    告之借款債權請求權尚未罹於時效消滅，堪以認定，且原告
    所請求之利息，係自92年12月13日起算之利息，而本件原告
    聲請發支付命令即視為起訴之日期為97年12月08日，並無超
    過5 年而不行使之情形，揆諸前揭法條，對利息之請求時效
    並未消滅，被告辯稱本件係82年04月16日貸款，原告於97年
    12月08日請求支付命令已罹於時效云云，尚難憑採。
(二)、稱保證者，謂當事人約定，一方於他方之債務人不履行債務
    時，由其代負履行責任之契約，民法第739 條定有明文。是
    保證責任除有免除之事由外，保證人均應於他方債務人不履
    行債務時，代負履行責任，而保證責任除有「債權人拋棄為
    其債權擔保之物權者，保證人就債權人所拋棄權利之限度內
    ，免其責任。」、「約定保證人僅於一定期間內為保證者，
    如債權人於其期間內，對於保證人不為審判上之請求，保證
    人免其責任。」、「保證未定期間者，保證人於主債務清償
    期屆滿後，得定一個月以上之相當期限，催告債權人於其期
    限內，向主債務人為審判上之請求。債權人不於前項期限內
    向主債務人為審判上之請求者，保證人免其責任。」、「就
    連續發生之債務為保證，而未定有期間者，保證人得隨時通
    知債權人終止保證契約。前項情形，保證人對於通知到達債
    權人後所發生主債務人之債務，不負保證責任。」、「就定
    有期限之債務為保證者，如債權人允許主債務人延期清償時
    ，保證人對於其延期已為同意外，不負保證責任」等情形者
    外，保證人均無法免除其保證責任，民法第751 條、第752
    條、第753 條、第754 條、第755 條亦有明文，然查本件並
    無上開各條規定之情形，而被告主張其於簽訂保證契約後，
    已與主債務人許瑞鋒離婚一情，並非上開各條規定免除保證
    責任情形之一，故被告對於主債務人許瑞鋒之債務，仍與主
    債務人許瑞鋒連帶負清償責任甚明，被告抗辯其與主債務人
    許瑞鋒已離婚，保證責任因而免除云云，亦乏依據。
(三)、末按清償人所提出之給付，應先抵充費用，次充利息，次充
    原本，固為民法第323 條前段所明定。至於違約金之性質則
    與利息不同，民法既無違約金優先抵充之規定，其抵充之順
    序，應在原本之後，最高法院80年度臺上字第390 號判決要
    旨可資參照。有關系爭借款主債務人許瑞鋒因未按期清償，
    原告乃請求板橋地方法院拍賣抵押物，於前次執行後僅取得
    分配款8,207,794 元，尚有不足分配額914,375 元一節，業
    如前述，原告於上揭執行程序向法院聲請分配項目為債權原
    本8,000,000 元、利息953,333 元及違約金112,017 元（見
    卷附板橋地方法院民事執行處通知函），則依民法第323 條
    前段規定可知，原告所獲分配款8,207,794 元應先抵充費用
    、利息、債權原本，是原告依連帶保證之法律關係向被告請
    求給付914,375 元中，係包含802,358 元之債權原本 (計算
    式：8,207,794 〈已受償金額〉－56,819〈費用〉－953,33
    3 〈利息〉－8,000,000 〈債權原本〉＝－802,358)，與11
    2,017 元之違約金未清償，共計914,375 元 (計算式：802,
    358 ＋112,017 ＝914,375 元未清償)， 其中802,358 元債
    權原本部分得依約定請求自92年12月13日起至清償日止，按
    年息10.725% 計算之利息，並自同日起至清償日止，按上開
    利率20% 加計約定之違約金，依法自屬有據，而應准許。
五、從而，原告依連帶保證之法律關係，請求被告給付借款914,
    375 元，及其中802,358 元部分自92年12月13日起至清償日
    止，按年息10.725% 計算之利息，暨按上開利率20% 加計違
    約金，為有理由，應予准許。
六、假執行部分: 原告陳明願供擔保，請准宣告假執行，核無不
    合，爰酌定相當之金額宣告之。
七、訴訟費用負擔之依據：依民事訴訟法第78條。
中    華    民    國    98    年    2     月    27    日
                  民事第二庭    法  官  李秋瑩
以上正本係照原本作成。
如對本判決上訴，須於判決送達後20日內向本院提出上訴狀，並
附繕本。
中    華    民    國    98    年    2     月    27    日
                                書記官  楊麗雪


司法院資訊處製作；財團法人民間司法改革基金會備份。
